【裁判字號】    98,繼,191
【裁判日期】    980831
【裁判案由】    拋棄繼承權
【裁判全文】
臺灣苗栗地方法院民事裁定               98年度繼字第191號
聲  請  人  丁○○
                      4號
            甲○○
法定代理人  丙○○
                      8
            戊○○
上列聲請人聲請拋棄繼承權事件，本院裁定如下：
    主  文
聲請駁回。
程序費用新臺幣壹仟元由聲請人負擔。
    理  由
一、按遺產繼承人，除配偶外，依下列順序定之：一、直系血親
    卑親屬。二、父母。三、兄弟姊妹。四、祖父母。前條所定
    第一順序之繼承人，以親等近者為先，民法第1138條、第11
    39條分別定有明文。又按繼承人得拋棄其繼承權。前項拋棄
    ，應於知悉其得繼承之時起2 個月內以書面向法院為之。因
    他人拋棄繼承而應為繼承之人，為限定繼承或拋棄繼承時，
    應於知悉其得繼承之日起2 個月內為之，民國97年1 月2 日
    修正公布前之民法第1174條第1 項及第2 項前段、第1176條
    第7 項分別定有明文。再按限制行為能力人拋棄繼承，倘未
    得法定代理人之允許，依民法第78條之規定，應屬無效（最
    高法院69年台上字第2041號判例意旨參照）。次按代理人之
    意思表示，因其意思欠缺、被詐欺、被脅迫，或明知其事情
    ，或可得而知其事情，致其效力受影響時，其事實之有無，
    應就代理人決之，民法第105 條前段亦分別定有明文，由上
    開規定觀之，限制行為能力人是否「知悉」繼承開始，應依
    其法定代理人斷之。復按繼承人向法院為拋棄繼承權之表示
    ，係屬非訟事件性質，法院僅須形式上審查是否符合非訟事
    件程序上之要件，無需為實體上之審查，故法院僅就繼承權
    拋棄形式上之要件是否具備，依職權為調查，拋棄繼承人如
    形式上未於知悉得繼承之時起2 個月內拋棄繼承，法院即應
    以裁定駁回之（最高法院93年度台抗字第159 號裁定參照）
    。
二、本件聲請意旨略以：被繼承人乙○○於89年9 月20日死亡，
    其子女施坤瑋、施東辰、施永富、施慶德、施國樑、施莉紋
    、施麗珠等人均已向鈞院聲請拋棄繼承權並經准予備查在案
    ，而聲請人為丙○○（原名施東辰）之子女即被繼承人之孫
    子女，因自願拋棄繼承權，爰依民法第1174條之規定，提出
    戶籍謄本、繼承權拋棄書、被繼承人乙○○之除戶戶籍謄本
    暨繼承系統表、拋棄繼承通知書、印鑑證明書等件聲請核備
    等語。
三、經查：
（一）本件被繼承人乙○○（男，22年2 月18日出生，身分證統
      一編號：Ｚ000000000號）於89年9 月20日死亡，其子女施
      坤瑋、施東辰、施永富、施慶德、施國樑、施莉紋、施麗
      珠等人均已向本院聲請拋棄繼承權並經准予備查在案，而
      聲請人為丙○○（原名施東辰）之子女即被繼承人之孫子
      女等情，業據聲請人提出戶籍謄本、被繼承人乙○○之除
      戶戶籍謄本暨繼承系統表等件為證，並經本院依職權調閱
      89年度繼字第183 號拋棄繼承權卷宗核閱無誤，自堪信為
      真實。
（二）又被繼承人之子女即其一親等之直系血親卑親屬既已拋棄
      繼承，依法自應由被繼承人之次親等直系血親卑親屬即聲
      請人繼承。而聲請人於被繼承人死亡時，分別為10歲及9
      歲之限制行為能力人，故關於其等是否知悉得為繼承之事
      實，自應就其等之法定代理人知悉時決之。查聲請人之法
      定代理人即其父丙○○（原名施東辰）係於前開89年度繼
      字第183 號拋棄繼承案件與其全體兄弟姊妹共同具狀向本
      院聲請拋棄繼承權，顯見其於當時即已知悉聲請人已得繼
      承被繼承人遺產之事實，尚不得以其不諳法律規定為由，
      而主張中斷拋棄繼承2 個月除斥期間之起算，且亦無任何
      證據證明其法定代理人有何不可歸責於己之情事而無法代
      理聲請人為繼承權之拋棄，是聲請人遲至被繼承人死亡後
      逾8 年後之98年5 月1 日始具狀向本院聲請拋棄繼承權，
      此有蓋用本院收狀戳章之拋棄繼承聲請狀附卷可稽，顯逾
      2 個月之法定期限。從而，本件聲請於法不合，應予駁回
      。
（三）惟繼承人為無行為能力人或限制行為能力人對於被繼承人
      之債務，以所得遺產為限，負清償責任。繼承在民法繼承
      篇中華民國96年12月14日修正施行前開始，繼承人於繼承
      開始時為無行為能力人或限制行為能力人，未能於修正施
      行前之法定期間為限定或拋棄繼承，由其繼續履行繼承債
      務顯失公平者，於修正施行後，得以所得遺產為限，負清
      償責任。97年1 月2 日新修正公布之民法第1153條第2 項
      、民法繼承編施行法第1 條之1 第2 項分別定有明文。依
      前開法條規定，聲請人丁○○、甲○○分別係78年9 月26
      日、79年12月25日出生，在繼承開始時仍為限制行為能力
      人，故聲請人雖已逾拋棄繼承權之法定期間，無法為繼承
      權之拋棄，但若由聲請人繼續履行繼承債務顯失公平者，
      聲請人得以所得遺產為限，負清償責任。易言之，聲請人
      如有上開顯失公平之情事時，自得為前開抗辯，毋須承擔
      繼受被繼承人龐大債務之不利益，附此敘明。
四、依非訟事件法第21條第1 項前段，裁定如主文。
中    華    民    國    98    年     8    月    31    日
                  家事法庭    法  官  曾明玉
以上正本係照原本作成。
如對本裁定不服，應於裁定送達後十日內向本院提出抗告狀，並
繳納抗告費用。
                              書記官  楊思賢
中    華    民    國    98    年     8    月    31    日


司法院資訊處製作；財團法人民間司法改革基金會備份。
